【裁判字號】    96,簡,10
【裁判日期】    970314
【裁判案由】    返還租賃標的物
【裁判全文】
福建連江地方法院民事判決                96年度簡字第10號
原      告  乙○○
訴訟代理人  韓邦財律師
            張育祺律師
被      告  甲○○
                        號1樓.
訴訟代理人  丁○○
            丙○○
上列當事人間請求返還租賃物事件，本院於中華民國97年02月29
日言詞辯論終結，判決如下：
    主      文
原告之訴及假執行之聲請均駁回。
訴訟費用由原告負擔。
    事實及理由
甲、原告主張：(一)坐落連江縣南竿鄉○○段0000-0000 地號土地
    （下稱系爭土地）原係原告之父親胡依城所有，胡依城與其
    他7 位地主於民國52年11月28日曾就包含系爭土地在內之土
    地與被告及訴外人張伙順等12人訂立租賃契約（下稱系爭租
    約），約定被告及張伙順等12人租得系爭土地後應將之用於
    興建梅石村菜市場，每年租金為大米120 市斤，並應按期於
    農曆04月、10月各給付半年之租額。嗣原告於85年02月29日
    因繼承且經辦理分割繼承登記，取得系爭土地所有權時，其
    上即有被告所有未辦保存登記之建物，惟被告係將系爭土地
    興建房屋供作住家及停車場使用，而非用於興建菜市場，顯
    已違反系爭租約之約定，爰依民法第443條第2項之規定終止
    系爭租約，並以起訴狀之送達為終止租約之意思表示。系爭
    租約之承租人雖非僅被告一人，然自租賃契約簽定後，系爭
    土地自始皆由被告占有使用，並由其向原告父親繳付租金。
    是本件僅列現占有人為被告訴請拆屋還地，當事人並無不適
    格。(二)又被告自89年10月起迄未給付系爭土地租金，原告乃
    於96年05月30日以存證信函催告被告應於文到3 日內付清租
    金，詎被告於同年05月31日收受該存證信函後猶置之不理，
    原告乃於同年08月23日再以存證信函為終止系爭租約之意思
    表示，該函並已於同年08月24日送達被告，是系爭租約業於
    該日終止。(三)再者，依修正前民法第449條第1項規定，租賃
    契約之期限，不得逾20年，逾20年者縮短為20年，則系爭租
    約亦因屆期終止而歸於消滅。況被告除未依據系爭租約約定
    興建菜市場外，更將系爭土地違法轉租供第三人停車，依據
    土地法第103 條第3款、第5款之規定，原告亦得收回系爭土
    地，並再以本起訴狀之送達為終止系爭租約之意思表示，兩
    造間就系爭土地之租賃關係既已消滅，被告自應依民法第45
    5 條之規定返還系爭土地。(四)另系爭租約係原告被繼承人胡
    依城與被告於52年間簽訂，迄今歷40餘年，其間土地價值已
    大幅增加，原定租金明顯偏低，而兩造多年來已合意將租金
    給付種類由大米變更為現金，若鈞院認系爭租約仍合法有效
    ，參酌系爭土地位置、週邊地價行情後，系爭土地之租金應
    調整為每年新臺幣（下同）35,000元或等值之大米。爰依民
    法第455 條租賃物返還請求權之法律關係，訴請被告將系爭
    土地遷讓返還予原告，併依民法第442 條之規定，備位請求
    調整系爭土地之租金等語。並聲明：(1)先位聲明：被告應
    將系爭土地上如附圖所示a部分面積53.58平方公尺之建物拆
    除後，將土地返還予原告。願供擔保請准宣告假執行。(2)
    備位聲明：被告應將承租系爭土地之租金自96年起調整為每
    年35,000元，或等值之大米。
乙、被告則以：伊於52年間擔任連江縣南竿鄉梅石村村長之際，
    為促進地方繁榮，乃主持推動梅石村菜市○○○○街）之新
    建，詎近來原告因繼承取得原地主之一即胡依城所有之系爭
    土地後，屢屢興訟，致被告不堪其擾。伊當年簽訂系爭租約
    之目的即是要蓋房子，既系爭租約已約定由被告永久承租，
    為未定期限之租賃契約，而伊自53年迄今從未積欠租金，則
    原告主張已終止系爭租約，得請求返還土地等情，顯無理由
    。更且，當年街道籌建之委員共12人，街道所在地地主則為
    8 人，而伊房屋所在之系爭土地，其所有權事實上僅3分之1
    屬原告所有，被告亦有部分所有權，原告在未徵得其他所有
    權人陳依灼、陳木泉之同意下，竟私自向地政事務所申請登
    記系爭土地全部之所有權，實有侵占之嫌，被告自無法擅將
    之返還予原告。再者，租金之給付額本係以土地之收成量為
    計算基礎，而系爭土地為無法耕作之地，使用價值不高，故
    兩造約定以大米120 市斤（嗣經雙方合意換算為等值現金）
    為年租額，對原告而言，條件可謂已極其優厚，故彼時每位
    地主皆欣然接受，地主與籌建委員彼此之間始約定土地為永
    久承租，其間從未出現爭議，現原告繼承先人之所有後竟侈
    言要求調整租金，甚不合理等語，資為抗辯，並聲明：原告
    之訴駁回。
丙、得心證之理由：
一、被告前於52年11月28日與訴外人張伙順等12人，就包含系爭
    土地在內之土地，與原告被繼承人胡依城及訴外人陳傳旺等
    共8 位地主訂立系爭租約，約定胡依城系爭土地之每年租金
    為大米120 市斤，承租人並按期於農曆04月、10月各給付半
    年之租額，後兩造就租金之給付種類已合意由大米換算為等
    值之現金。嗣原告於85年02月29日因辦理分割繼承登記，而
    為系爭土地之所有權人。系爭土地其上現有被告所有門牌號
    碼連江縣南竿鄉清水村13號之未辦理保存登記之磚造與木造
    混合式二層樓建物一棟，範圍如土地複丈成果圖所示a 部分
    ，面積53.58 平方公尺，業經本院會同地政事務所人員至現
    場勘驗測繪屬實，此為兩造所不爭執，並有系爭租約、土地
    登記謄本、本院97年01月08日勘驗筆錄、現場照片18張，以
    及福建省連江縣地政事務所97年01月25日連地所字第097000
    0316號函所檢附之土地複丈成果圖在卷足憑（見本院96年度
    調字第5 號卷第5頁至9頁、第48頁、本院卷第71頁至80頁、
    第94頁至98頁），自堪信為真實。
二、原告主張被告承租系爭土地，除未依系爭租約之約定用作興
    建菜市場，而以搭蓋之建物供作住家並違法轉租予他人停車
    外，更且，自89年10月起遲未給付系爭土地租金，經原告催
    告限期給付，被告猶置之不理，原告乃於96年08月23日向被
    告終止系爭租約，既兩造之租賃關係已經消滅，被告自應將
    系爭土地上建物拆除後，將土地返還予原告。被告則以前揭
    情詞置辯。是本件首應審究之爭點厥為系爭租約是否業經原
    告合法終止，以下析述之：
  (一)按承租人租金支付有遲延者，出租人得定相當期限，催告承
    租人支付租金，如承租人於其期限內不為支付，出租人得終
    止契約；租賃物為房屋者，遲付租金之總額，非達2 個月之
    租額，不得依前項之規定，終止契約。其租金約定於每期開
    始時支付者，並應於遲延給付後逾2 個月者，始得終止契約
    ；租用建築房屋之基地，遲付租金之總額，達2 年之租額時
    ，適用前項之規定，民法第440 條定有明文。本件原告主張
    被告積欠自89年10月起之租金，顯已陷入遲延狀態，被告則
    辯稱係原告拒絕受領，此為原告所是認（見本院卷第56頁）
    。按債權人對於已提出之給付，拒絕受領或不能受領者，僅
    生自債務人提出時起，負遲延責任之效果，民法第234 條定
    之綦詳，是債權人拒絕受領，如債務人未依法提存，仍不能
    免於給付責任，查被告對於原告拒絕受領之89年10月起之系
    爭土地租金，確實未於清償地之法院提存所為原告辦理提存
    ，並不爭執，據此，原告主張被告迄未給付自89年10月起積
    欠之租金，於法尚無不合。
  (二)惟按契約當事人一方有數人者，解除契約之意思表示應由其
    全體或向其全體為之，此項規定於當事人依法律之規定終止
    契約者準用之，民法第258 條第2項，第263條定有明文，此
    為終止權行使之不可分性。是倘契約當事人有數人，而僅由
    一人或向一人為終止契約之意思表示，自難謂已生終止契約
    之效力（最高法院64年台上字第2294號判例意旨參照）。準
    此，租賃契約當事人之一方如有數人者，依民法第263 條準
    用同法第258條第2項規定，對於租賃契約之終止，自應由其
    全體或向他方當事人全體以意思表示為之。第按支付租金之
    催告，係意思通知之一種，而意思通知在學理上屬準法律行
    為之一種，準法律行為原則上則類推適用有關法律行為之規
    定，故民法第258條第2項規定，於為支付租金之催告時，亦
    應予類推適用。從而催告支付租金之通知亦應由出租人向承
    租人為之，如出租人與承租人各有數人者，應由其全體向其
    全體為之，始生催告之效力（最高法院48年台上字第1382號
    判例意旨參照）。查系爭土地本為原告父親胡依城所有，胡
    依城前於52年11月28日與訴外人陳傳旺等8 人連同其等所有
    之土地，共同出租與被告及訴外人張伙順等12人，約定土地
    承租後用於興建梅石市場，此為兩造所不爭執，並有系爭租
    約影本在卷可按（見本院卷第48頁至49頁），堪認系爭租約
    之當事人雙方各係有數人，殆無疑義。嗣胡依城亡故，即由
    原告辦理分割繼承登記為系爭土地之所有權人，並受讓系爭
    租約而為出租人之一，依上說明，原告如欲催告被告清償遲
    延給付之租金，甚或以被告積欠租金達二年以上、違法轉租
    及違反契約約定使用用途等事由，為系爭租約之終止，自應
    由出租人全體向承租人全體為之，否則不發生催告及終止契
    約之效力。茲原告主張已終止其與被告就系爭土地之租約，
    提出其於96年05月30日、96年08月23日所寄催繳租金及終止
    系爭租約之存證信函為據。然上開存證信函之寄件人、收件
    人僅為原告及被告一人，顯係以原告一人之名義為之，並僅
    向被告一人催告應於文到3 日內付清租金及終止租約之意思
    表示，有各該存證信函影本附卷可稽（見本院卷第28頁、第
    30至31頁），並為兩造所不爭執。則原告對被告即未依法為
    限期催繳地租及表示終止租約，此外，原告復未舉證證明其
    已與系爭租約之其他出租人共同對被告及其餘承租人全體表
    示催告及終止契約，揆諸前開說明，自不生催告及終止系爭
    租約之效力，是系爭土地租賃契約既尚未經原告依法終止，
    則被告繼續使用系爭土地，即非屬無權占有，從而原告依民
    法第455條前段之規定，請求被告將系爭土地上如附圖所示a
    部分面積53.58 平方公尺之建物拆除，並返還土地，即屬無
    據，不應准許。
  (三)原告雖另主張，依修正前民法第449條第1項規定，租賃契約
    之期限，不得逾20年，逾20年者縮短為20年，則系爭租約亦
    因屆期終止而歸於消滅。惟按租用基地建築房者，不適用第
    1項之規定，88年04月21日修正公布之民法第449條第3 項定
    有明文。上開民法增訂第449條第3項，其立法理由以「現代
    建築技術發達，房屋之使用期限一般超過20年。如出租人與
    承租人於租賃契約滿20年時未達更新契約之合致，契約即行
    消滅，對承租人之保障欠週，且有礙社會經濟利益，為袪除
    此弊端，並配合第425條之1 之增訂，爰增訂第3項，使租用
    基地建築房屋者，不適用20年租賃期限。」，以此立法理由
    觀之，新增之規定係為因應現代建築技術之發展，建築物之
    使用年限在通常情形下均可能超過同條第1 項所規定之20年
    期限，為確保建築物之利用價值，避免社會資源之浪費，並
    避免土地所有權人利用租賃期限之規定干擾建築物之利用，
    乃加以修訂該項規定。次按土地法有關租地建屋之規定，係
    因城市地方人口集中，其建築房屋基地之需求殷切，為防止
    土地投機，並保護基地承租人之利益而設。因此，城市地方
    ，以在他人土地上有房屋為目的而租用基地者，無論租地後
    自建房屋，或承受前手之房屋後始租用該基地，皆應解為租
    地建屋契約，最高法院著有74年2562號判例意旨足資參照，
    而土地法第103 條所謂之租用基地建築房屋，此之房屋不限
    於住居，亦包括供營業用房屋在內，然此房屋必係上有屋頂
    ，四周有牆，足蔽風雨者始當之，蓋必如此之房屋，始有其
    相當之經濟價值，方符土地法第103 條規定限制出租人收回
    基地之目的。查系爭土地上現有被告所有門牌號碼連江縣南
    竿鄉清水村13號之未辦理保存登記之磚造與木造混合式二層
    樓房屋一棟，此為兩造不爭之事實。復參酌系爭租約第1 條
    約定「立合約協議書甲方代表人張伙順、乙方代表人陳傳旺
    等茲為興建梅石市場租用菜地…」等情觀之，系爭租約約定
    承租人租用土地後應用之於興建市場，果承租人確實建築建
    物供作市場使用，該建物應係上有屋頂，四周有牆，足蔽風
    雨者始堪為菜商及民眾利用，客觀上並無悖離常情之處，則
    系爭租約尚難謂不得認係土地法第103 條規定之租用基地建
    築房屋契約，準此，自有民法第449條第3項規定之適用，揆
    諸上開說明，原告主張系爭租約已因屆期終止而歸於消滅云
    云，容有誤會。
三、原告復主張系爭租約係原告父親胡依城與被告於52年間簽訂
    ，迄今歷40餘年，其間土地價值已大幅增加，原定租金明顯
    偏低，爰備位請求系爭土地租金應調整為每年35,000元或等
    值之大米等語。按租賃物為不動產者，因其價值之升降，當
    事人得聲請法院增減其租金，民法第442 條前段固有明文，
    惟此調整租金之請求，應向承租人以意思表示為之，此與民
    法第258條第1項規定，解除權之行使，應向他方當事人意思
    表示為之者，具有同一之法律理由，自應類推適用民法第25
    8條第2項之規定。故租賃契約當事人之一方有數人者，請求
    調整租金之意思表示，亦應由其全體或向其全體為之。查系
    爭租約之出租人為原告及訴外人陳傳旺等8 人，承租人則包
    括被告及訴外人張伙順等12人，已詳如前述，則原告聲請本
    院僅針對被告一人而非全體承租人就承租系爭土地之租金調
    整為每年35,000元或等值之大米，仍不足以發生請求調整租
    金之效力，是其備位請求，於法亦有不符，併應駁回。
四、綜上所述，系爭租約未經原告合法終止，兩造間之租賃關係
    並未消滅，被告占有使用承租之系爭土地並非無權占有，從
    而，原告依據租賃物返還請求權之法律關係，訴請被告應將
    系爭土地上如附圖所示a部分面積53.58平方公尺之建物拆除
    後，返還土地予原告，為無理由，應予駁回。原告僅向系爭
    租約之承租人之一即被告一人聲請調整租金，亦屬無據，不
    應准許。又原告之訴既經駁回，其假執行之聲請，已失所附
    麗，應併予駁回。
丁、訴訟費用負擔之依據：民事訴訟法第78條。
中    華    民    國    97    年    3     月    14    日
                  民事庭  法  官  劉淑玲
以上正本係照原本作成。
如對本判決上訴，須於判決送達後20日內向本院提出上訴狀。
中    華    民    國    97    年    3     月    14    日
                          書記官  李唐聿


司法院資訊處製作；財團法人民間司法改革基金會備份。
